臺灣桃園地方法院刑事判決                                        110年度簡上字第581號
上  訴  人  
即  被  告  盧彥宇



選任辯護人  王唯鳳律師
上列上訴人即被告因違反藥事法案件，不服本院中華民國110年1
0月25日所為110年度壢簡字第429號第一審刑事簡易判決（原聲
請簡易判決處刑案號：109年度偵字第15529號），提起上訴，本
院管轄之第二審合議庭，依通常程序自為第一審判決如下：
    主  文
原判決撤銷。 
盧彥宇無罪。
    理  由
一、聲請簡易判決處刑意旨略以：被告盧彥宇明知未經核准不得
    擅自輸入醫療口罩之醫療器材，竟基於未經許可擅自輸入醫
    療器材之犯意，於民國109年4月6日，未經許可，在桃園市
    內，利用電腦設備連結網際網路，向大陸地區淘寶網商家訂
    購醫療口罩，該批貨物透過不知情之貨運業者運抵我國境內
    桃園市○○區○○路00號，盧彥宇即以此方式自大陸地區輸入上
    開醫療口罩2550片，存放於該處。嗣警於109年4月16日持臺
    灣新北地方法院（下稱新北院）核發之搜索票偵辦違反銀行
    法案件實施搜索，扣得「安佳」牌一次性三層過濾防護口罩
    共2550片，始查知上情。因認被告涉犯藥事法第84條第1項
    之非法輸入醫療器材罪嫌。
二、按犯罪事實應依證據認定之，無證據不得認定犯罪事實；又
    不能證明被告犯罪或其行為不罰者，應諭知無罪之判決，刑
    事訴訟法第154 條第2 項、第301 條第1 項分別定有明文。
    又按認定不利於被告之事實，須依積極證據，苟積極證據不
    足為不利於被告事實之認定時，即應為有利於被告之認定，
    更不必有何有利之證據；再犯罪事實之認定，應憑真實之證
    據，倘證據是否真實尚欠明確，自難以擬制推測之方式，為
    其判斷之基礎；刑事訴訟上證明之資料，無論為直接或間接
    證據，均須達於通常一般之人均不致有所懷疑，而得確信其
    為真實之程度，始得據為有罪之認定，若其關於被告是否犯
    罪之證明未能達此程度，而有合理懷疑之存在，致使無從形
    成有罪之確信，根據「罪證有疑，利於被告」之證據法則，
    即不得遽為不利被告之認定（最高法院30年度上字第816 號
    、53年度台上字第656號、76年度台上字第4986號判決意旨
    參照）。
三、本件公訴人認被告涉有非法輸入醫療器材罪嫌，無非係以被
    告於警詢之自白、自願受搜索同意書、內政部警政署刑事警
    察局搜索扣押筆錄暨扣押物品目錄表、桃園市政府衛生局藥
    政工作稽查紀錄表、新北院109年聲搜字第509號搜索票、桃
    園市政府衛生局109年5月1日桃衛藥字第1090047220號函、
    衛生福利部食品藥物管理署109年4月24日FDA器字第1090011
    496號函等件，為其主要論據。
四、訊據被告固坦承本件扣案口罩係警方在其位於桃園市○○區○○
    路00號之居所內查扣等情，惟堅詞否認有何非法輸入醫療器
    材犯行，辯稱：伊是透過配偶劉芬跟大陸地區友人訂購一般
    口罩，而非醫療口罩，且大陸地區友人寄送一般口罩來臺時
    ，伊只有請對方提供外盒，惟伊不曉得對方所提供之外盒上
    所記載之字樣為何等語；被告辯護人為其辯護稱：在109 年
    3 、4 月期間，確實受到農曆春節過後大陸地區新冠肺炎疫
    情開始之影響，導致主管機關對於醫療口罩設有管制，當時
    即便一般民眾退而求其次採用一般口罩，仍屬一罩難求，在
    此時空背景，被告遂透過配偶向大陸地區友人訂購一般口罩
    ，且證人劉芬的證詞及其和大陸地區友人之微信對話，亦可
    證明被告主觀上並無輸入醫療器材的犯意，且原審僅是依據
    食藥署的回函認為只要在產品的原廠說明書及本案查扣物的
    外包裝有產品標示「過濾、防護... 病菌... 飛沫...BFE〉9
    5％... 外科用」等字樣，即認為本案所查扣的口罩應以醫療
    器材管理，然本件扣案口罩經送財團法人紡織產業綜合研究
    所進行抽樣鑑定後，認本案查扣口罩不符合一般醫用口罩的
    性能要求，可見本件扣案口罩客觀上並非醫療器材等語。
五、經查： 
　㈠被告並未領有合法之輸入醫療器材許可證照，而警方於109年
    4月16日持新北院核發之搜索票至被告位於桃園市○○區○○路0
    0號之居所內執行搜索，當場扣得口罩共2550片等情，業據
    被告供承在卷（詳見偵字卷第13至15頁），並有新北院109
    年聲搜509號搜索票及附件、自願受搜索同意書、內政部警
    政署刑事警察局搜索扣押筆錄暨扣押物品目錄表、桃園市政
    府衛生局藥物化粧品檢查抽驗紀錄表、警方執行搜索時之蒐
    證照片附卷可稽（詳見偵字卷第27至29頁、第31至37頁、第
    59頁、第61至66頁），是此部分事實，堪予認定。
　㈡有關被告訂購本件扣案口罩之經過：
　  被告於本院準備程序時雖供辯稱：伊確實有於109 年4 月6 
    日在桃園市○○區○○路00號利用網路，透過我太太的朋友在大
    陸訂購口罩，訂購的口罩就是「安佳」的一般口罩，數量是
    3000片，但到臺灣只剩2550片，而伊不知道當時購買這些口
    罩花了多少錢，這是我太太用微信支付付款的云云（詳見簡
    上卷第130至131頁），並有提出其配偶劉芬與大陸地區友人
    之對話對話截圖為據（詳見簡上卷第95頁），而證人即被告
    配偶劉芬於本院審理時亦附和被告前開辯詞，而於本院審理
    時證稱：扣案口罩為其拜託大陸地區友人代為訂購，且其係
    以微信支付貨款云云（詳見簡上卷第234頁），惟查，被告
    於警詢時即供稱，伊於109年4月6日使用淘寶交易平台訂購
    ，於109年4月10日到貨，貨品是物流直接配送到桃園市○○區
    ○○路00號，貨款是伊先行墊付支應等語（詳見偵字卷第13頁
    ），並與桃園市政府衛生局藥政工作稽查紀錄表所記載有關
    被告取得本案口罩之陳述內容相同（詳見偵字卷第51頁），
    顯見被告就其訂購本件扣案口罩之經過，說法前後不一，已
    難遽信其於本院準備程序時所為之上開供述內容為真。再者
    ，果被告上開所辯情節為真，本件扣案口罩之實際訂購過程
    之原委，非由其親自處理，而係委由其配偶劉芬與大陸地區
    友人進行接洽，並由其配偶劉芬以微信支付方式給付貨款，
    自屬對於被告有利之事項，理應於其遭警方查獲有涉嫌違反
    藥事法案件之際，大可直言以告，並提出此一有利於己之證
    據（即證人劉芬與大陸地區友人間之微信對話）供警方或檢
    察官為調查，以證其個人之清白，焉有謊稱本件扣案口罩為
    其親自跟大陸淘寶業者訂購及付款之必要，然被告於其接受
    警詢及桃園市政府衛生局稽查員詢問之過程中，皆捨此不為
    ，均未提及本件扣案口罩之訂購過程及所訂購之口罩種類實
    由證人劉芬與其大陸地區友人進行洽談，被告並未參與其中
    等節，直至其遭檢察官提起聲請簡易判決處刑，且經本院第
    一審依法為裁決後，方於本院上訴審審理時方提出此一辯解
    ，則被告上開所辯及證人劉芬前開於本院審理時之證述是否
    為真，更值存疑。況且，警方製作被告警詢筆錄之過程中，
    在被告陳述本件扣案口罩為其自行上網與大陸地區淘寶業者
    訂購及付款後，員警在警詢筆錄將製作完畢之際，有與被告
    確認其上開所述是否實在，而被告亦表示所言實在，僅辯稱
    其不是以口罩營利為生，只是服務友人等語，此有被告之警
    詢筆錄在卷可按（詳見偵字卷第13至15頁），且被告亦未抗
    辯有遭員警非法取供之情形，在在顯示，被告上開於警詢時
    之供述內容，苟非親身經歷，應無可能如此具體陳述不利己
    身之情節內容，顯見被告上開於警詢之供述具有相當程度之
    真實性。據此，應認本件被告訂購扣案口罩之經過，實為被
    告於109年4月6日，在桃園市○○區○○路00號內，利用電腦設
    備連結網際網路，向大陸地區淘寶網商家訂購口罩1批，而
    該批貨物透過不知情之貨運業者運抵我國境內桃園市○○區○○
    路00號，即存放於該處。至被告嗣於本院審理時之辯解及證
    人劉芬於本院審理時所為之證述，不足採信。
　㈢藥事法第84條第1項非法輸入醫療器材罪，係以行為人所輸入
    之客體屬「醫療器材」，為其成立要件：
　⒈藥事法第84條規定：「（第1項）未經核准擅自製造或輸入醫
    療器材者，處...」、「（第2項）明知為前項之醫療器材而
    販賣、供應、運送、寄藏、牙保、轉讓或意圖販賣而陳列者
    ，依前項規定處罰之」（按110年5月1日施行之醫療器材管
    理法第62條第1項、第2項關於非法販賣醫療器材罪之構成要
    件亦同）。
　⒉依上開藥事法第84條第1項之規定，該條項所處罰之非法輸入
    醫療器材犯行，必以行為人所輸入之客體，屬於「醫療器材
    」者，始能成立非法販賣醫療器材罪名；若行為人所販賣者
    非屬「醫療器材」，自無從以該罪名處罰（本罪並無未遂犯
    之處罰規定）。
  ㈣被告所輸入之本案口罩2550片，尚難認定屬藥事法所規範之
    「醫療器材」：
　⒈藥事法第13條第1項規定：本法所稱醫療器材，係用於診斷、
    治療、減輕、直接預防人類疾病、調節生育，或足以影響人
    類身體結構及機能，且非以藥理、免疫或代謝方法作用於人
    體，以達成其主要功能之儀器、器械、用具、物質、軟體、
    體外試劑及其相關物品。又依照案發當時尚未廢止之醫療器
    材管理辦法第3條附件一分類分級品項「I.4040醫療用衣物
    」之鑑別範圍載明「醫療用衣物是用來防止病人與醫護人員
    之間的微生物、體液以及粒狀物質的傳遞，此類產品如：手
    術帽、頭巾、面（口）罩、手術衣、手術鞋、鞋套，以及隔
    離面罩、衣物...『醫用面（口）罩』皆應符合國家標準 CNS1
    4774（T5017） 『醫用面罩』或其他具等同性國際標準之性能
    規格要求...」（按110年5月1日施行之醫療器材管理法及醫
    療器材分類分級管理辦法亦均有相類似之規範，惟依醫療器
    材管理法第83條之規定，該法施行前關於醫療器材之管理，
    仍依藥事法之規定，故本案均仍適用藥事法及醫療器材管理
    辦法之規定）。準此，屬於醫療器材之醫用面（口）罩皆應
    符合國家標準 CNS14774（T5017）或其他具等同性國際標準
    之性能規格要求。
　⒉關於被告所輸入之本案口罩，是否屬於前揭規範之「醫療器
    材」，桃園市政府衛生局函詢中央衛生主管機關即衛生福利
    部，其函覆內容如下：
　⑴衛生福利部食品藥物管理署函覆略以：「一、……。二、依據
    藥事法第13條規定，醫療器材係用於診斷、治療、減輕、直
    接預防人類疾病、調節生育，或足以影響人類身體結構及機
    能，且非以藥理、免疫或代謝方法作用於人體，以達成其主
    要功能之儀器、器械、用具、物質、軟體、體外試劑及其相
    關物品；本署係依據產品原廠說明書（包含其使用方法、工
    作原理及功能用途)等中、英文資料，據以憑核是否以醫療
    器材管理，合先敘明。三、依貴局所附資料，旨揭產品標示
    「…過濾防護…病菌…飛沫…BFE>95%…外科用」等字樣，應以醫
    療器材管理。」等語，有該署109年4月24日FDA研字第10960
    04364號函在卷可按（詳見偵字卷第47頁）。
　⑵依上開衛生福利部食品藥物管理署之函覆內容，可知產品是
    否列屬「醫療器材」管理，衛生福利部食品藥物管理署係依
    據產品原廠說明書等中、英文資料所記載之功能用途、工作
    原理、使用方法等資料作為判斷之依據，並未實際針對送檢
    物品是否有符合原廠說明書上所記載功能用途、工作原理、
    使用方法等資料為鑑定，可見衛生福利部食品藥物管理署對
    於送檢物品是否列屬「醫療器材」管理，僅是以形式審查之
    方式為之，而非實質審查為認定；而衛生福利部食品藥物管
    理署係因本案口罩之外盒包裝標示有「…過濾防護…病菌…飛
    沫…BFE>95%…外科用」等字樣，即認定本案口罩屬於醫療器
    材，並未針對本案口罩進行是否符合醫用口罩標準之鑑定。
　⒊而本院針對本案口罩屬於何種醫用口罩，曾向衛生福利部食
    品藥物管理署進行函詢，該署於111年1月7日以FDA研字第11
    19000540號函覆略以：「……二、依據現行中華民國國家標準
    CNS14774:2018「醫用面（口）罩」，醫用面（口）罩依級
    別不同，性能要求如下：㈠一般醫用面（口）罩：「細菌過
    濾效率」及「壓差」等2測。㈡外科手術面（口）罩：「抗合
    成血液穿透性」、「細菌過濾效率」、「次微米粒子防護效
    率」、「壓差」及「防焰性」等5測項。㈢外科手術D2防塵面
    （口）罩：「抗合成血液穿透性」、「次微米粒子防護效率
    」、「壓差」及「防焰性」等4測項。三、經查來函附件扣
    案口罩之照片，外包裝未標示醫療器材許可證，另標示有「
    外科用」字樣，尚無法判斷其屬性」等語（詳見簡上卷第10
    5至106頁），由此可知，衛生福利部食品藥物管理署無法從
    扣案口罩之外盒包裝上所記載之字樣，判斷扣案口罩為何種
    醫用口罩。
　⒋再者，本院依職權將本案口罩送請財團法人紡織產業綜合研
    究所鑑定是否符合「醫用口罩」之效能（即前揭醫療器材管
    理辦法第3條附件一分類分級品項「I.4040醫療用衣物」鑑
    別範圍所規範「『醫用面（口）罩』皆應符合國家標準 CNS14
    774（T5017）『醫用面罩』或其他具等同性國際標準之性能規
    格要求」），經該機構鑑定結果，認以：依據醫用面（口）
    罩CNS 14774標準之性能級別要求，一般醫用面（口）罩的
    細菌過濾效率需大於等於95%且空氣交換壓力差需小於等於5
    mmH₂0/cm²，而本案送測樣品之報告編號TFF1D063的空氣交
    換壓力差小於5mmH₂0/cm²，但細菌遽過濾效率小於95%，故
    不符合一般醫用面（口）罩的性能要求等語，有財團法人紡
    織產業綜合研究所111年5月16日紡所檢字第1110583001號函
    文及試驗報告在卷可憑（詳見簡上卷第177至187頁、第195
    頁），由此可知，本案口罩經鑑定之結果，亦未達醫療器材
    管理辦法對於應以醫療器材管理之「醫用口罩」性能要求，
    自不能認本案口罩屬於應以醫療器材管理之「醫療器材」。
　⒌綜參上開事證，被告所輸入之本案口罩，雖經桃園市政府衛
    生局送請中央衛生主管機關即衛生福利部食品藥物管理署審
    認之結果，僅以本案口罩之外包裝盒上文字記載之字樣，即
    以形式審查之方式認定該口罩屬於藥事法所規範之「醫療器
    材」，然經本院針對本案口罩送請財團法人紡織產業綜合研
    究所進行是否為醫用口罩之鑑定，鑑定結果則認定本案口罩
    未達醫療器材管理辦法對於應以醫療器材管理之「醫用口罩
    」性能要求，在在顯示，本案口罩客觀上並非屬於一般醫用
    口罩。據此，實難認被告所輸入之本案口罩屬藥事法所規範
    之「醫療器材」，自無從對被告以藥事法第84條第1項之非
    法輸入醫療器材罪名相繩。是被告辯稱其所輸入之口罩僅為
    一般口罩等情，尚屬有據，應可採信。
六、綜上所述，按未經核准擅自輸入醫療器材者，處3年以下有
    期徒刑，得併科新臺幣1千萬元以下罰金，藥事法第84條第1
    規定甚明，是自須客觀上存有「醫療器材」，且行為人並已
    未經主管機關核准即著手「輸入」之，方具「非法輸入醫療
    器材」之構成要件行為，否則，倘客體並不存在，則客觀上
    自乏所謂「非法輸入醫療器材」之舉，所為自不為罪。茲本
    件被告所輸入之「口罩」既非醫用口罩，自非屬藥事法第4
    條所定之「醫療器材」，客體顯不存在，是依前開說明，客
    觀上被告並無非法輸入「醫療器材」之行為，揆諸前揭說明
    ，被告之行為自屬不罰而應為無罪之諭知。原判決未斟酌及
    此，對被告論罪科刑，應有違誤，被告之上訴有理由，自應
    由本院將原判決撤銷，改判被告無罪，以臻適法。
七、末按檢察官聲請簡易判決處刑之案件，經法院認為有刑事訴
    訟法第451條之1第4項但書規定之情形者，應適用通常程序
    審判之；對於簡易判決之上訴，準用刑事訴訟法第3編第1章
    及第2章之規定，是管轄第二審之地方法院合議庭受理簡易
    判決上訴案件，應依通常程序審理，認案件有同法第452條
    規定之情形者，應撤銷原判決，逕依通常程序為第一審判決
    ，刑事訴訟法第452條、法院辦理刑事訴訟簡易程序案件應
    行注意事項第14條分別定有明文。本件既應對於上訴人即被
    告為無罪判決之諭知，本不得適用刑事訴訟法第七編所定之
    簡易程序對其論罪科刑，而應依刑事訴訟法第452條規定適
    用通常程序審判，故本院本件所為判決，係依據上開規定適
    用第一審通常程序而為之第一審通常程序判決，併予敘明。
據上論斷，應依刑事訴訟法第452條、第455條之1第1項、第3項
、第369條第1項前段、第364條、第301條第1項後段，判決如主
文。
本案經檢察官陳映妏聲請簡易判決處刑，檢察官王珽顥到庭執行
職務。
中　　華　　民　　國　　111 　年　　7 　　月　　28　　日
                  刑事第十七庭審判長法　官　張明道
                                    法  官  張英尉
                                    法  官  李思緯
以上正本證明與原本無異。
如不服本判決應於收受判決後20日內向本院提出上訴書狀，並應
敘述具體理由。其未敘述上訴理由者，應於上訴期間屆滿後20日
內向本院補提理由書(均須按他造當事人之人數附繕本)「切勿逕
送上級法院」。 
　　　　　　　　　　　　　      　　書記官　 吳怡靜
中　　華　　民　　國　　111 　年　　7 　　月　　28　　日